臺灣高等法院臺中分院民事判決　　　　　 94年度上字第323號
上　訴　人　己○○
訴訟代理人　王　上律師
視同上訴人　甲○○
　　　　　　丙○○
　　　　　　乙○○
被 上訴 人　丁○○
上列當事人間因清償借款事件，上訴人對於中華民國94年8月16
日台灣苗栗地方法院93年度訴字第346號第一審判決提起上訴，
本院於94年12月6日言詞辯論終結，判決如下：
    主      文
上訴駁回。
第二審訴訟費用由上訴人己○○負擔。
    事實與理由
甲、程序部分：
一、按訴訟標的對於共同訴訟之各人必須合一確定者，共同訴訟
    中一人之行為有利益於共同訴訟人者，其效力及於全體；不
    利益者，對於全體不生效力，民事訴訟法第56條第 1款定有
    明文。又民法第 275條規定連帶債務人中之一人受確定判決
    ，而其判決非基於該債務人之個人關係者，為他債務人之利
    益，亦生效力。故債權人以各連帶債務人為共同被告提起給
    付之訴，被告一人提出非基於其個人關係之抗辯有理由者，
    對於被告各人即屬必須合一確定，自應適用上開民事訴訟法
    之規定。本件被上訴人起訴請求己○○、甲○○、丙○○與
    乙○○應連帶給付後述之借款，為連帶債務人之上訴人己○
    ○於受不利判決後，提起上訴，經核其上訴理由屬非基於個
    人關係之抗辯，依民事訴訟法第 56條第1款規定，其上訴之
    效力及於連帶債務人甲○○、丙○○與乙○○，故應列甲○
    ○、丙○○與乙○○均為視同上訴人，合先敘明。
二、本件視同上訴人甲○○、丙○○與乙○○均受合法通知，無
    正當理由，未於言詞辯論期日到場，核無民事訴訟法第 386
    條所列各款情形，爰經被上訴人之聲請，就此部分，由其一
    造辯論而為判決。
乙、實體部分：
一、被上訴人主張：訴外人古雲泉於民國（下同）83年間，因需
    要資金週轉而向被上訴人借款，被上訴人分次提領現金共新
    台幣（下同） 230萬元交予古雲泉，其中部分款項係於苗栗
    縣頭份鎮吉緣餐廳交付，有證人李呂貴貞、劉源順、黎金海
    在場目睹，古雲泉並將部分款項轉交予黎金海，事後古雲泉
    並未立即償還，乃分別書立面額分別為 200萬元及30萬元之
    借據各 1張交予被上訴人，其中30萬元之部分因古雲泉轉借
    予第三人戊○○，故由戊○○以借款人之身分簽立借據，並
    由古雲泉於借據上具名擔任該筆借款之證人，而 200萬元部
    分則由古雲泉在借據上表明為借款人，載明借款期間自84年
    3月1日起至同年12月31日止，約定每月1日應付利息3萬元；
    詎古雲泉尚未清償前開借款，即於85年2月7日死亡，上訴人
    己○○為其配偶，視同上訴人甲○○、丙○○、乙○○ 3人
    為其子女，均為其第 1順位法定繼承人，應繼承債務人古雲
    泉上開債務，卻屢經被上訴人催索均不置理，其中上訴人己
    ○○曾表示願以其所有坐落苗栗縣頭份鎮○○街之房屋過戶
    予被上訴人抵償該筆債務，並曾向受被上訴人委託辦理產權
    移轉手續之陳貴良代書抱怨上開借款 200萬元係古雲泉轉交
    予訴外人黎金海使用，嗣因被上訴人得知前開房屋已設定抵
    押而無殘餘價值可供抵償，乃未辦理產權移轉事宜；為此依
    繼承及消費借貸法律關係，求為命上訴人等連帶給付 200萬
    元，及自債務到期日之翌日起至清償日止按年息百分之 5計
    算之法定遲延利息之判決。
二、上訴人則以：
  (一)被上訴人所提出古雲泉所簽署之借據上雖載明「借調」 200
    萬元，但不能證明古雲泉確已收訖，被上訴人應就其確有交
    付上開借款予古雲泉之事實負舉證責任；又古雲泉去世後，
    因被上訴人及其妻經常來電干擾上訴人己○○，表示持有古
    雲泉之借據，要求上訴人己○○還款，並表示倘上訴人己○
    ○願將坐落苗栗縣頭份鎮○○街之房屋過戶予被上訴人，即
    願抵銷上開債務，當時上訴人己○○只想解決事情以回復平
    靜生活，確曾考慮將房屋過戶予被上訴人，俟前往代書事務
    所後，代書陳貴良曾表示其認為兩造間此筆債務並不清楚，
    且上訴人己○○經由存摺資料加以查證，認為古雲泉生前應
    未積欠此筆債務，故才不願意辦理房屋過戶登記或清償前開
    款項；另上訴人己○○對於古雲泉生前在外之金錢往來亦無
    所悉，臺灣土地銀行（下稱土地銀行）前曾主張古雲泉生前
    於84年間貸款 200萬元，而向臺灣新竹地方法院（下稱新竹
    地院）聲請核發 85年度促字第14444號支付命令後對上訴人
    己○○進行強制執行，此筆借款與被上訴人所主張款項金額
    相同，時間接近，應係古雲泉向被上訴人借調款項未果而轉
    向土地銀行借款。
  (二)另從被上訴人所提出古雲泉所簽署之借據觀之，其上僅載稱
    ：「茲向丁○○先生調借新台幣200萬元（自民國 84年3月1
    日至84年12月31日止）每月1日付息新台幣3萬元。」若依該
    借據，被上訴人確有交付 200萬元予古雲泉，則古雲泉應自
    84年4月1日起付息，但原判決引為足以證明交付 200萬元之
    證據即被上訴人所提出之新竹企銀存摺內有83年10月26日與
    83年12月13日分別提出130萬與100萬，與借據所載時間84年
    3月1日相距至少 8個月，顯然古雲泉在於84年3月1日書立該
    借據時，被上訴人並未交付該 200萬元，被上訴人卻於原審
    庭訊時誆稱古雲泉有付息，但又提不出付息之證據，顯見其
    提出本訴所言不實；被上訴人若稱古雲泉84年3月1日有付息
    ，則請其提出84年3月1日後之存摺以供查證；又縱依前開存
    摺，被上訴人確於84年10月26日與83年12月13日分別提出13
    0萬與100萬，又如何認定該230萬元即與本案有關？
  (三)被上訴人又主張古雲泉借款後交與訴外人橋志建設股份有限
    公司（下稱橋志公司），惟依被上訴人提出有黎金海署名之
    借據影本分別記載：「茲向丁○○先生借得新台幣62萬5200
    百元。中華民國84年11月30日」、「茲向丁○○先生借得新
    台幣81萬9200元。中華民國84年12月15日」，兩者合計共14
    4萬 4400元，而證人黎海金於原審亦證稱：「前二借據確為
    其向被上訴人借款 144萬4400元，古金泉並未介入或係向被
    上訴人借款後交其使用，其未至吉緣餐廳，亦不知該餐廳位
    在何處」；是原判決所認定事實顯有不當，若認黎海金未向
    被上訴人借款，為何會有2紙借據存在？且被上訴人雖分2次
    提款，然未證明分幾次交付；證人呂貴貞未供稱何時至該餐
    廳找何人？係在84年10月26日或84年12月13日前？或僅在84
    年12月13日後？此均與如何證明交付有重大關係（上訴人己
    ○○表示無意見，係因證人表示不記得了），卻供稱見過古
    雲泉 1次，無法判斷多少錢，證詞太過抽象，且古雲泉係校
    長，屬公眾人物，與被上訴人於公共場所談論且交付鉅款，
    有違常理；再證人呂貴貞 94年5月21日之陳述書狀，係由被
    上訴人代筆，內容與94年6月9日之供詞相同，被上訴人刻意
    隱瞞，2人顯有串供。
  (四)被上訴人所提出之另一借據上載稱：「茲向丁○○調借新台
    幣30萬元，利息6000元，每月20日付息‧‧‧借款人戊○○
    （有指紋一枚），見證人古雲泉。中華民國84年10月20日。
    」，然原審未傳訊戊○○查明該借據之始末及該30萬元被上
    訴人是否已交付，遽予認定84年10月26日之 130萬元與此有
    關，及有交付與古雲泉，實有不當；況證人黎金海於原審證
    稱係古雲泉向土地銀行借款後交其使用，並約定貸款利息由
    黎金海負擔，黎金海並提出土地銀行函 1件，上訴人亦就古
    雲泉之貸款提出相關證物陳述意見，若上述非真，為何橋志
    公司要為該貸款付息？
三、視同上訴人甲○○、丙○○與乙○○則未於準備程序期日及
    言詞辯論期日到場，亦未提出書狀作何聲明或陳述。
四、原審為上訴人敗訴之判決，上訴人就其敗訴部分聲明不服，
    求為判決：(一)原判廢棄。(二)被上訴人在第一審之訴駁回。
    (三)第一、二審訴訟費用由被上訴人負擔。被上訴人則求為判
    決：上訴駁回。
五、查被上訴人主張古雲泉曾書立借據載明向其借調 200萬元，
    借款期間自84年3月1日起至同年12月31日止，並約定每月 1
    日應付利息3 萬元，嗣古雲泉於85年2月7日死亡，上訴人己
    ○○與視同上訴人甲○○、丙○○、乙○○等人均為古雲泉
    之法定繼承人，上訴人並提出前開借據影本、古雲泉除戶謄
    本及繼承系統表（參原審促字卷）與視同上訴人甲○○、丙
    ○○、乙○○之戶籍謄本為證（參原審訴自卷第140至143頁
    ），且為上訴人己○○所不爭執，是被上訴人此部分之主張
    堪信為真。
六、按當事人主張有利於己之事實者，就其事實有舉證之責任，
    民事訴訟法第 277條前段定有明文。又消費借貸，為要物契
    約，須以金錢或其他代替物之交付為構成要件，如對於交付
    之事實有爭執，自應由主張已交付之貸與人負舉證責任，此
    觀民法第 474條之規定自明（最高法院79年度台上字第2722
    號判決參照）。查被上訴人雖主張古雲泉曾書立借據載明向
    其借調 200萬元，然被上訴人所提出由古雲泉所書立之前開
    借據，僅載明其向被上訴人「借調」 200萬元，並未表明確
    已收訖該筆借款，而上訴人己○○雖就前開借據確為古雲泉
    所書立之形式上真正不予爭執，然否認古雲泉生前曾收受此
    筆款項，是依前揭相關法律規定與實務見解，被上訴人自應
    就其確有交付該筆借款予古雲泉之事實負舉證責任，此亦為
    本件之主要爭點。經查：
  (一)被上訴人所有新竹企銀（後已更名為新竹國際商業銀行）頭
    份分行活期儲蓄存款帳戶內，曾於83年10月26日及同年12月
    13日分別有130萬元、100萬元之現金提領紀錄，此有被上訴
    人所提出存摺封面及內頁影本可稽（參原審訴字卷第 116頁
    與154頁），核與被上訴人所述其係於83年間分次提領230萬
    元現金交付予古雲泉之金額相符；另被上訴人主張前開款項
    中30萬元部分因古雲泉轉借予第三人戊○○，故由戊○○以
    借款人之身分簽立借據，並由古雲泉於借據上具名擔任該筆
    借款之證人等情，復據其提出該紙借據影本為證（參原審訴
    字卷第66頁），經核亦與被上訴人上開所述相符，足見被上
    訴人所述非屬無稽。上訴人誤指提領款項日期為84年10月26
    日及84年12月13日，並執此指摘謂古雲泉於94年3月1日立下
    借據之時尚未收到款項，並無足取。另上訴人又抗辯，被上
    訴人未提出古雲泉借款息之證據，足證無此借款云云。惟查
    ，借款人交付利息之方式所在多有，或以現金、或以匯款、
    乃至以支票交付，非必須以匯款方式為之，而款項交付後，
    受款人亦非必即需存入銀行，則上訴人請求被上訴人提出存
    摺，以供查對古雲泉有無交付利息云云，本院認為並無必要
    。又吉緣餐廳為一般餐廳，並非不良場所，古雲泉向被上訴
    人借款並非索取賄款，並未違反常情。
  (二)證人李呂貴貞於原審證稱：「10幾年前我去吉緣餐廳找人，
    剛好碰到被上訴人，我問被上訴人來做什麼，他說古雲泉向
    他借錢，他送錢來，古雲泉也在場。我看到被上訴人把錢用
    報紙包著放在桌上，後來有打開．．．我看到一疊一疊的鈔
    票一整包．．．我有看到被上訴人當場親自把錢交給古校長
    （即古雲泉）。」等語（參原審訴字卷第127、128頁），經
    核亦與被上訴人前揭所述曾於苗栗縣頭份鎮吉緣餐廳交付上
    開借款予古雲泉之情節相符，且證人李呂貴貞與兩造間並無
    親屬、僱傭或財務上利害關係，應無虛偽證述之必要；上訴
    人己○○表示因證人李呂貴貞對於部分細節已不復記憶，故
    對於該名證人所述才表示沒有意見（參原審訴字卷第 128頁
    ），然上訴人己○○並亦未否認證人李呂貴貞上開證述之真
    實性，是該名證人前揭所述曾在場見聞被上訴人交付款項予
    古雲泉之過程應為屬實。
  (三)上訴人己○○雖又辯稱，古雲泉去世後，被上訴人及其妻經
    常來電表示持有古雲泉之借據且要求上訴人還款，並表示倘
    上訴人己○○願將坐落苗栗縣頭份鎮○○街之房屋過戶予被
    上訴人，即願抵銷上開債務，當時上訴人己○○因想解決事
    情以回復平靜生活，確曾考慮將房屋過戶予被上訴人，俟前
    往代書事務所後，陳貴良代書曾表示其認為兩造間此筆債務
    並不清楚，且上訴人己○○經由存摺資料加以查證，認為古
    雲泉生前應未積欠此筆債務，故不願意辦理房屋過戶登記或
    清償前開款項云云。然證人即代書陳貴良於原審亦證稱：「
    （法官：你是否見過上訴人己○○？）他來過我事務所。（
    法官：為何而來？）要來看古校長簽的借據，他來之前已經
    知道有借據這件事，上訴人要來看，並且當天上訴人（己○
    ○）看了借據之後就有過戶下公園附近 1棟房子給被上訴人
    的意思，但是與我談了一些事表示他近幾年不順，心情不好
    ，我主動向她表示若有欠錢就要還錢，若無欠錢就無須過戶
    房子，她表示這些錢他先生轉手交給一個人，她有說這個人
    的名字，但我因不認識這個人，所以已忘記這個名字，我追
    問他有無請對方開立收據．他說不知道，我有向他表示這樣
    不合理，但是當天她仍表示願意把房子過戶給被上訴人。」
    、「（法官問：他有無說為何願意將房子過給被上訴人？）
    沒有，因他來之前已與被上訴人的太太談好了，只是來看借
    據。」、「（法官問：他當天有無表示古雲泉根本沒有拿到
    這筆錢？）沒有這樣說。」、「（法官問：他有無說他是因
    吳太太常打電話煩他，他因受不了才願意過房子？）沒有。
    」、「（法官問：當場你有無表示你不願辦過戶，因兩造債
    務不清楚？）沒有。」、「（法官問：事後為何沒有辦過戶
    ？）我看了產權資料後，告訴被上訴人該屋設定兩個抵押權
    ，沒有殘餘價值不須浪費手續費，後來就不了了之。」等語
    （參原審訴字卷第129、130頁），觀證人代書陳貴良所述內
    容均與被上訴人所陳兩造間曾商議以房屋抵償還款、嗣因被
    上訴人發現該屋設定抵押後之殘餘價值有限而作罷等相關過
    程相符，而證人陳貴良與兩造間亦無親屬、僱傭或財務上利
    害關係，亦無虛詞偽證之必要，當時上訴人方面復未對於證
    人陳貴良之前開證述內容加以否認爭執，是證人陳貴良所述
    堪予採信。
  (四)再就證人陳貴良之前開證詞觀之，上訴人己○○於檢視古雲
    泉所簽署之借據以後，確曾同意將其所有上開房屋過戶予被
    上訴人抵償系爭債務，更表示古雲泉係將向被上訴人所借得
    之款項轉交予第三人；而上訴人己○○為古雲泉之配偶，關
    係親密，自不可能對於古雲泉生前之財務往來狀況一無所悉
    ；其既表示古雲泉係將上開借款轉交予某位第三人，顯然對
    於古雲泉曾向被上訴人借貸之前提事實有所瞭解；又 200萬
    元之數額甚鉅，衡諸常情，上訴人己○○倘明知古雲泉並未
    向被上訴人借貸該筆款項或對借款事實存否有所懷疑，當無
    可能率爾承諾以其所有之房屋過戶予被上訴人以抵償債務。
    至上訴人己○○辯稱係因被上訴人夫妻經常來電催索干擾，
    其想回復平靜生活始同意過戶房屋抵債云云，然若上訴人己
    ○○明知古雲泉並未向被上訴人借款，或對借款之金額有所
    質疑，應會加以爭執或訴請法院確認債權不存在，豈會因他
    人單純電話催索即要將房屋過戶予被上訴人，故上訴人己○
    ○所辯實有違常理，不足採信。是依上訴人己○○與被上訴
    人協商還款過程及證人代書陳貴良前開證詞，足認上訴人己
    ○○對於古雲泉曾向被上訴人借貸系爭款項之事實應已知悉
    ，且就古雲泉收受借款後轉交第三人之過程亦瞭然於胸。
  (五)被上訴人陳稱古雲泉於取得借款之後係轉交予第三人黎金海
    ，而證人黎金海於原審雖證稱：其約於84年底時，曾向古雲
    泉借過 200萬元，但此筆款項是古雲泉向土地銀行頭份分行
    借的，其不知道苗栗縣頭份鎮的吉緣餐廳，被上訴人不曾將
    借款交給古雲泉後再轉交證人黎金海云云（參原審訴字卷第
    150、151頁）；惟被上訴人稱，其交付借款予古雲泉後，古
    雲泉係轉交予證人黎金海，是倘上訴人己○○與視同上訴人
    甲○○、丙○○、乙○○遭被上訴人追索欠款，將可能轉而
    向證人黎金海請求清償借款；倘被上訴人無法對上訴人等人
    求償，證人黎金海或可能雨露均霑，同免債務，故其證詞即
    難期真實，況上開款項果係由古雲泉代為向被上訴人借貸後
    轉交予證人黎金海，則證人黎金海更不免礙於古雲泉代為借
    款之情面而為偏頗之證述，是其證詞之可信度顯然較低，尚
    難遽予採信。
  (六)上訴人己○○雖另辯稱，古雲泉曾於84年間向土地銀行貸款
    200 萬元，土地銀行因此向新竹地院聲請核發85年度促字第
    14444 號支付命令後對上訴人己○○進行強制執行，此筆借
    款與被上訴人所主張款項金額相同，時間接近，應係古雲泉
    向被上訴人借調款項未果而轉向土地銀行借款云云。然經本
    院審閱上開支付命令事件卷宗，土地銀行於該事件中係主張
    ，古雲泉於84年9月12日向該銀行頭份分行借款200萬元，借
    款期間至85年 9月12日止，並提出古雲泉所簽立之本票及授
    權書為證；而被上訴人於本件訴訟中主張交付予古雲泉之金
    額為 230萬元（被上訴人陳稱其中30萬元因古雲泉轉借予第
    三人戊○○，故由戊○○簽立借據，並由古雲泉擔任該筆借
    款之證人），提領現金交付款項之時間為83年底，而古雲泉
    所書立予被上訴人之借據上載明之借款期間則自84年3月1日
    起至84年12月31日止，與古雲泉向土地銀行借貸之金額及日
    期雖然相近，然彼此間並無何種衝突或不能併存之處，縱使
    古雲泉曾向土地銀行借款 200萬元，亦不能憑此而排除其另
    行向被上訴人借款之可能性；上訴人己○○雖稱古雲泉可能
    係向被上訴人借款未果後始轉而向土地銀行借貸，但就此並
    無法舉證以實其說。
  (七)另一證人劉源順於原審雖證稱：不知道被上訴人與古雲泉間
    有任何金錢往來或債權債務關係，沒見過被上訴人拿現金給
    古雲泉云云（參原審訴字卷第58、59頁）。然證人劉源順於
    原審審理中作證之前，經原審詢其與兩造間有無任何親屬及
    僱傭關係，其僅表示與被上訴人為同事關係，經原審命其具
    結陳述之後，被上訴人當庭表示證人劉源順之妻為上訴人己
    ○○之胞妹，並認為其未據實證述，至此證人劉源順始坦承
    其確與上訴人己○○有上開親戚關係；足見其於作證之前並
    未向法院如實表明其與上訴人間之親屬身分，其證詞顯有迴
    護上訴人己○○之虞，難以憑採；況證人劉源順僅係表明其
    個人對被上訴人所主張之待證事實「不知道」、「沒見過」
    ，雖不能為被上訴人證明古雲泉收受借款之積極事實，但被
    上訴人仍得另行藉由其他證據方法證明確有交付借款予古雲
    泉，尚不能憑證人劉源順之證詞而推斷被上訴人主張之交付
    借款事實不存在。
  (八)是原審綜合審酌被上訴人所提出之借據、存摺現金提領紀錄
    等書證、證人李呂貴貞及陳貴良之證詞，認為被上訴人所述
    均與物證及證人所述證詞相符，合於論理及經驗法則，並已
    盡舉證之責任；而上訴人己○○除一再聲稱被上訴人應就其
    確有交付款項予古雲泉之事實加以舉證之外，並未另行舉出
    有力之反證推翻被上訴人之主張，且上訴人己○○所辯亦有
    違背情理之處，原審因而認被上訴人所述俱為真實，被上訴
    人確曾出於借貸之原因關係，而交付系爭款項予古雲泉，並
    由古雲泉書立前開借據載明借款期間及利息計算方式後交予
    被上訴人執有，且古雲泉死亡之前，仍未清償該筆借款。
七、按民法第229條第1項、第233條第1項前段分別規定，給付有
    確定期限者，債務人自期限屆滿時起，負遲延責任；遲延之
    債務，以支付金錢為標的者，債權人得請求依法定利率計算
    之遲延利息。又繼承人自繼承開始時，除本法另有規定外，
    承受被繼承人財產上之一切權利、義務；繼承人對於被繼承
    人之債務，負連帶責任，民法第1148條前段、第1153條第 1
    項亦分別定有明文。古雲泉生前既曾向被上訴人借貸 200萬
    元，並約定借款期間至84年12月31日止，且未及還款即已死
    亡，上訴人己○○與視同上訴人甲○○、丙○○、乙○○均
    為古雲泉之法定繼承人，即應承受古雲泉財產上之一切權利
    義務，並對其生前之債務負連帶責任，被上訴人依消費借貸
    及繼承之法律關係，訴請上訴人己○○與視同上訴人甲○○
    、丙○○、乙○○連帶清償上開借款，及自債務到期日之翌
    日即85年1月1日起至清償日止按年息百分之 5計算之法定遲
    延利息，為有理由，應予准許。是原審判決，並無違誤。上
    訴意旨指摘原判決不當，求予廢棄改判，為無理由，應予駁
    回。
八、本件事證已臻明確，兩造其餘攻擊防禦方法，經核與判決結
    果無影響，爰不再逐一論述。上訴人另請求傳訊證人戊○○
    證明有無於84年10月20日簽立借據向被上訴人借款30萬元。
    經查，上開借據是古雲泉向被上訴人借款 230萬元後，將其
    中30萬元轉借予戊○○者，業經原審詳為說明，本院認為並
    無再傳訊之必要，併此說明。
九、據上論結，本件上訴為無理由，依民事訴訟法第449條第1項
    、第78條、第85條第3項，判決如主文。
中　　華　　民　　國　　94　　年　　12　　月　　20　　日
                    民事第三庭審判長法　官  陳照德
                                    法　官  陳成泉
                                    法  官  曾謀貴
以上正本係照原本作成。
如對本判決上訴，須於收受判決送達後20日內向本院提出上訴書
狀，其未表明上訴理由者，應於提出上訴後20日內向本院提出上
訴理由書（須按他造人數附具繕本）。
上訴時應提出委任律師為訴訟代理人之委任狀。具有民事訴訟法
第466條之1第1項但書或第2項之情形為訴訟代理人者，另應附具
律師及格證書及釋明委任人與受任人有該條項所定關係之釋明文
書影本。
                                    書記官  王瑩澤
中　　華　　民　　國　　94　　年　　12　　月　　21　　日
                                        　　　　　　　Ｂ
